臺灣橋頭地方法院民事判決
  111年度岡簡字第386號
原      告  台北富邦商業銀行股份有限公司

法定代理人  程耀輝  
訴訟代理人  白富中  
            周子幼  
被      告  郭俊欽  
            郭俊煌  
            郭俊博  
上列當事人間請求撤銷遺產分割登記事件，本院於民國111年12
月7日言詞辯論終結，判決如下：
    主      文
被告就被繼承人所遺如附表所示之遺產，於民國106年8月7日所
為之分割協議，及該協議所為所有權移轉之物權行為，均應予撤
銷。
被告郭俊煌應將前項不動產於民國106年8月8日所為分割繼承登
記，予以塗銷。
訴訟費用由被告負擔。
    事實及理由
一、被告郭俊煌未於言詞辯論期日到場，核無民事訴訟法第386
    條各款所列情形，爰依原告之聲請，由其一造辯論而為判決
    ，先予敘明。
二、原告主張：被告郭俊欽積欠原告新臺幣（下同）95,830元及
    其利息未為清償。被告之父郭丁炎於民國105年1月14日死亡
    ，遺有如附表所示之遺產（下稱系爭遺產），為被告所共同
    繼承。惟被告於106年8月7日為遺產分割協議，將系爭遺產
    全部分歸被告郭俊煌取得，於同年月8日辦畢分割繼承登記
    ，以致被告郭俊欽未取得任何遺產。是被告間所為遺產分割
    協議，乃無償行為，且害及原告之債權，依民法第244條第1
    項及第4項規定，原告得請求撤銷上開遺產分割協議，並請
    求被告郭俊煌塗銷上開分割繼承登記等情，並聲明：如主文
    第1、2項所示。
三、被告郭俊博則以：其等所為遺產分割協議之結果，係因郭丁
    炎生前即表示其死亡後系爭遺產分歸被告郭俊煌取得，其等
    尊重郭丁炎之生前意志，將系爭遺產分歸被告郭俊煌取得，
    房屋貸款亦為郭俊煌所繳納，其等不知要拋棄繼承等語；被
    告郭俊欽則以：欠錢的是伊，伊願意還款，但經濟狀況不好
    等語，資為抗辯。並聲明：原告之訴駁回。被告郭俊煌則未
    於言詞辯論期日到場，亦未提出書狀作何聲明或陳述，
四、查被告郭俊欽積欠原告95,830元及其利息，且其無資力清償
    。被告之父郭丁炎於105年1月14日死亡，遺有附表所示之遺
    產，為被告所共同繼承。又被告於106年8月7日為遺產分割
    協議，將系爭遺產全部分歸被告郭俊煌取得，於同年月8日
    辦畢分割繼承登記等情，有臺灣臺南地方法院107年度司執
    字第70180號債權憑證、戶籍謄本、繼承系統表、土地登記
    申請資料、土地登記謄本及異動索引等件在卷可稽（見本院
    卷第17-35、41-60頁），堪信為實在。
五、本件之爭點為：㈠原告請求撤銷被告間所為遺產分割協議，
    是否於法有據？㈡原告請求被告郭俊煌塗銷分割繼承登記，
    是否於法有據？茲分別論述如下：
　㈠按債務人所為之無償行為，有害及債權者，債權人得聲請法
    院撤銷之。前條撤銷權，自債權人知有撤銷原因時起，1年
    間不行使，或自行為時起經過10年而消滅，民法第244條第1
    項及第245條分別定有明文。本件原告主張被告間所為遺產
    分割協議屬無償行為，且害及其債權等語，為被告郭俊欽、
    郭俊博所否認，並以前詞抗辯。經查：
　⒈本件原告於111年5月6日以後取得系爭遺產之土地登記謄本，
    有上開登記謄本在卷可稽（見本院卷第21-24頁），且經本
    院函詢高雄市政府地政局路竹地政事務所原告有無線上或臨
    櫃調閱系爭應有部分之登記謄本，據其函復查詢結果，原告
    所為查閱均未早於上開時間，有高雄市政府地政局岡山地政
    事務所111年9月14日函所附資料在卷可憑（見本院卷第41、
    43-45頁），堪認原告係於不早於111年5月6日之時點知悉被
    告間就系爭遺產所為遺產分割協議，則原告於111年9月2日
    提起本件訴訟行使民法第244條第1項之撤銷訴權，即尚未逾
    越1年之除斥期間。
　⒉按繼承權之拋棄，係指繼承人於法定期間否認繼承對其發生
    效力之意思表示，即消滅繼承效力之單獨行為。而拋棄因繼
    承所取得之財產，係於繼承開始後，未於法定期間拋棄繼承
    權，嗣就其已繼承取得之財產予以拋棄，與拋棄繼承權之性
    質迥然有別。又繼承權之拋棄，固不許債權人依民法第244
    條第1項規定撤銷之。惟如拋棄因繼承所取得之財產，而將
    繼承所得財產之公同共有權，與他繼承人為不利於己之分割
    協議，倘因而害及債權者，債權人自得依民法第244條第1項
    行使撤銷權。而民法第244條第1、2項所稱之無償或有償行
    為，係以債務人與第三人間之行為有無互為對價關係之給付
    為其區別標準（最高法院101年度台上字第498號、106年度
    台上字第1650號判決意旨參照）。查被告郭俊欽為原告之債
    務人，因繼承而與其餘被告公同共有系爭遺產，經被告為分
    割協議，將全部遺產分歸被告郭俊煌取得，且被告郭俊欽為
    遺產分割協議當時，並無所得及財產之事實，有如前述，是
    被告郭俊欽既未受分配任何遺產，其與其餘被告所為遺產分
    割協議，自無任何對價關係可言，則依上開說明，原告依民
    法第244條第1項規定，請求撤銷被告間所為遺產分割協議，
    於法自屬有據。
　⒊被告郭俊欽、郭俊博雖以前詞置辯，惟郭丁炎生前縱有分配
    其遺產之行為，其既未以遺囑為之，對被告而言並無強制遵
    守之法效果，則被告所謂依郭丁炎生前之意思而為分配，充
    其量僅為被告間為如此遺產分割協議之動機而已，並不影響
    被告間所為遺產分割協議係就被告已繼承取得之財產為分割
    之性質。從而，被告郭俊欽、郭俊博此部分抗辯，為無可採
    。
　㈡按債權人依民法第244條第1項規定聲請法院撤銷時，得並聲
    請命受益人或轉得人回復原狀，民法第244條第4項定有明文
    。經查，被告間就系爭應有部分所為遺產分割協議，既經撤
    銷，則原告依民法第244條第4項規定，請求被告郭俊煌塗銷
    系爭遺產於106年8月8日所為分割繼承登記，於法即屬有據
    。
六、綜上所述，本件原告依民法第244條第1項及第4項規定，請
    求判決如主文第1、2項所示，為有理由，應予准許。
七、據上論結，本件原告之訴為有理由，依民事訴訟法第78條、
    第85條第1項前段，判決如主文。　　　　
中　　華　　民　　國　　111 　年　　12　　月　　15　　日
                岡山簡易庭  法  官  林昶燁
以上正本係照原本作成。
如對本判決上訴，須於判決送達後20日內向本院提出上訴狀。如
委任律師提起上訴者，應一併繳納上訴審裁判費。
中　　華　　民　　國　　111 　年　　12　　月　　15　　日
                            書記官  顏崇衛
附表
編號 種類 不動產所在 權利範圍 １ 土地 高雄市○○區○○段0000地號 全部 ２ 建物 高雄市○○區○○段000○號 門牌號碼：高雄市○○區○○路○段00巷00號 全部 ３ 建物 未辦保存登記建物 門牌號碼：高雄市○○區○○里00鄰00號 全部